【裁判字號】    98,易緝,18
【裁判日期】    980727
【裁判案由】    詐欺
【裁判全文】
臺灣板橋地方法院刑事判決              98年度易緝字第18號
公  訴  人  臺灣板橋地方法院檢察署檢察官
被      告  乙○○
                   （現另案於臺灣臺北監獄執行中）
上列被告因詐欺案件，經檢察官提起公訴（92年度偵字第6199號
），本院判決如下：
    主  文
乙○○連續意圖為自己不法之所有，以詐術使人將本人之物交付
，處有期徒刑拾月；又連續意圖為自己不法之所有，以詐術使人
將本人之物交付，處有期徒刑壹年拾月。應執行有期徒刑貳年陸
月。
    事  實
一、（一）乙○○基於意圖為自己不法所有之概括犯意，於民國
    86年年中，獲悉戊○○因無力續繳房貸，急於將其所有登記
    於妻舅己○○名下，坐落於臺北縣三重市○○路12 1號4樓
    之房地脫手出賣予他人，乃先向戊○○佯稱：友人願意購買
    ，惟因房價過高，希望先將房地移轉至戊○○名下以轉貸較
    高額度之銀行貸款，並稱與代書熟識，可代為處理云云，使
    戊○○陷於錯誤，乃陸續交付過戶及處理轉貸費用共計新臺
    幣（下同）28萬5 千元，被告乙○○收受上開款項後，旋即
    避不見面，自此戊○○始知受騙；（二）乙○○另行基於意
    圖為自己不法所有之概括犯意，從87年3 月17日起至88年1
    月7 日止，冒用「范國銘」之名義，持明知無法兌現如附表
    所示之空頭支票4 張，先後向甲○○○借款共計329 萬元，
    迨上開支票提示遭退票後，乙○○再向甲○○○佯稱：伊友
    人己○○積欠其款項，要將上開坐落於臺北縣三重市○○路
    121 號4 樓房地抵償，伊願將該房地用以抵償積欠甲○○○
    之借款，但甲○○○需支付相關之代書費及房地稅款云云，
    使甲○○○陷於錯誤，再於88年1 月14日，匯款61萬元至乙○○所指定不知情之謝惠鵲（乙○○之妻）帳戶內，嗣後甲○○○發現乙○○始終未將該房地過戶，始知受騙。
二、案經戊○○、甲○○○告訴臺灣板橋地方法院檢察署檢察官
    偵查起訴。
    理  由
壹、證據能力有無之認定
一、按被告以外之人於審判外之言詞或書面陳述，除法律有規定
    者外，不得作為證據。又被告以外之人於審判外之陳述，經
    當事人於審判程序同意作為證據，法院審酌該言詞陳述或書
    面陳述作成時之情況，認為適當者，亦得為證據。當事人、
    代理人或辯護人於法院調查證據時，知有第159條第1項不得
    為證據之情形，而未於言詞辯論終結前聲明異議者，視為有
    前項之同意，刑事訴訟法第159條第1項及第159條之5分別定
    有明文。
二、查告訴人甲○○○於警詢時及偵查中之指述；告訴人戊○○
    於偵查中之陳述（未經具結者）；以及證人吳和相、謝惠鵲
    於偵查中之陳述，雖均不合刑事訴訟法第159 條之2 、第
    159 條之3 有關傳聞法則例外之要件，惟公訴人、被告就前
    開審判外之言詞陳述，均業於本院準備程序中及審理時表示
    對於證據能力沒有意見，同意做為證據，且迄於本案言詞辯
    論終結前亦未再聲明異議，本院審酌該等言詞或書面陳述作
    成之情況，核無違法取證及證明力明顯過低之瑕疵，亦認為
    以之作為證據為適當，故依諸上開規定，前揭告訴人甲○○○於警詢時及偵查中之指述；告訴人戊○○於偵查中之陳述
    （未經具結者）；以及證人吳和相、謝惠鵲於偵查中之陳述
    ，均具有證據能力。
三、又按被告以外之人於偵查中向檢察官所為之陳述，除顯有不
    可信之情況者外，得為證據，刑事訴訟法第159條之1第2 項
    亦有明文。所謂不可信性情況，法院應審酌被告以外之人於
    陳述時之外在環境及情況，例如：陳述時之心理狀況、有無
    受到外力干擾等，以為判斷是否有形式上顯然不可採信之依
    據。查告訴人戊○○於檢察官偵查時，係以證人之身份陳述
    ，其後並經告以具結義務及偽證處罰，命證人朗讀結文後具
    結，係於負擔偽證罪之處罰心理下證述，並以具結擔保其供
    述之真實性，又無受其他不當外力干擾之情形，是證人戊○○於偵查中在檢察官面前具結所為之證述，查無顯然不可信
    之情況，依上開刑事訴訟法第159 條之1 第2 項規定，自得
    為證據。
貳、認定本案犯罪事實之證據及理由
一、訊據被告乙○○對於上開事實欄一、（二）部分之犯罪事實
    ，業於本院審理時坦承不諱，並經告訴人甲○○○及證人吳
    和相、謝惠鵲分別於警詢時及偵查中指證明確，此外復有如
    附表所示支票及退票理由單影本、臺北縣板橋市農會匯款申
    請書影本、華南商業銀行北三重分行91年8 月26日（91）華
    北三存字第167 號函附謝惠鵲開戶資料影本附卷可資佐證，
    是被告此部分詐欺犯行，堪予認定。
二、又訊據被告固不否認確因知悉告訴人戊○○將出售登記於妻
    舅己○○名下之不動產，雙方乃提及準備將之移轉至他人名
    下，以轉貸取得較高銀行貸款之事實，惟矢口否認有何詐欺
    之犯行，辯稱：當時係因為戊○○要伊找人頭超貸，伊才找
    了綽號「阿芳」本名丁○○之人去接洽這個案子，伊幫忙介
    紹之好處，在於超貸後可以拿到佣金，但辦過戶的錢都是丁○○拿走的，後來丁○○就不見了，也沒有辦成，伊有打算
    慢慢還錢給戊○○云云。
三、經查：
（一）證人戊○○於偵查中已明確具結證稱：乙○○是伊太太店
      裡的常客，伊等有向乙○○說過有房子要賣，一陣子過後
      ，乙○○就說他有朋友要買，請伊把權狀給他，因為跟他
      並不熟，所以只有給他權狀的影本，後來他就跟伊等說房
      價太高，說要辦轉貸到伊名下，他們有人會幫伊辦理，他
      陸續向伊騙了28萬5 千元當手續費之後，人就不見了，直
      到伊收到傳票之後，他才又跟伊連絡；當時因為房子是伊
      太太以伊小舅子名義買的，且伊等那時交不出貸款，急了
      ，而乙○○在那2 、3 年常來伊太太店裡，所以就把28萬
      5 千元交給乙○○，錢是於86年年中，於伊戶籍地即伊太
      太的美容店內交付給乙○○的等語，且被告於偵查中初訊
      時，亦不否認確有上開收取證人戊○○20多萬元款項作為
      辦理過戶轉貸之事宜一節，再參以告訴人戊○○於偵查中
      原先並未對此主動提出告訴，而係告訴人甲○○○對被告
      提出詐欺告訴後，此間由檢察官開始偵查，經傳喚告訴人
      戊○○到庭作證，查知被告對於坐落於臺北縣三重市○○
      路12 1號4 樓之房地，實際上並無任何處分之權源，始循
      線知悉被告另行向告訴人戊○○詐取款項之事實，由此可
      知，告訴人戊○○並無因平白損失28萬5 千元款項，進而
      對被告心生怨懟，以致蓄意誣陷被告於罪之積極動機，是
      證人戊○○所為之上開證詞，自有相當高之真實性，應堪
      值採信。
（二）其次，被告就證人戊○○交付之28萬5 千元款項之流向為
      何、當時雙方接洽過程，以及何以之後並未能辦成過戶轉
      貸之原因，於偵查中原係供稱：這些錢就是用來頂人頭用
      的，錢不是交給伊，是交給一個叫做「阿風」的男子，他
      是朋友介紹，願意幫人家頂房子，後來伊沒有幫戊○○辦
      過戶，是因為後來戊○○說他自己要找仲介賣，說價格比
      較好，伊就還他11萬，而其他的錢，因為伊找不到「阿風
      」，才無法還給戊○○云云，其後又隨即改稱：戊○○當
      時交錢的時候，伊本人、「阿風」、戊○○3 人都在場，
      戊○○把錢交給伊，伊馬上交給「阿風」云云；嗣於本院
      準備程序中亦一度供稱：伊承認有跟戊○○拿錢，但是後
      來有跟他們處理，伊忘記為何沒有過戶云云，其後則又改
      口辯稱：伊是請「阿芳」即丁○○去接洽這個案子，伊幫
      他介紹，可以拿到佣金，辦過戶的錢都是丁○○拿走的，
      後來丁○○就不見了，後來也沒有辦成，伊沒有實際上拿
      走錢，是「阿芳」與戊○○接洽云云，先後說法反覆不一
      ，自相矛盾，時而辯稱：錢是交給「阿風」的男子，他願
      意幫人家頂房子，伊後來沒有幫戊○○辦過戶，是因為後
      來戊○○說他自己要找仲介賣云云，其後又辯稱：「伊承
      認有跟戊○○拿錢」、「伊是請『阿芳』即丁○○接洽這
      個案子，後來丁○○就不見了，後來也沒有辦成」云云，
      ，自難輕信其所言屬實。
（三）況且，被告於91年10月3 日偵查中始終無法提供綽號「阿
      風」之年籍身分資料，供檢察官查證確有其所供述之情節
      ，其後旋即逃逸無蹤，此間並經本院於93年9 月3 日發布
      通緝，直至其經緝獲到案後之本院98年4 月9 日準備程序
      中，竟能當庭明確指出綽號「阿風」或「阿芳」之人本名
      係「丁○○」，地址係「雲林縣大埤鄉尚義村110 號之1
      」，同時聲請法院傳喚到庭作證，已有違一般常情，且其
      後經本院依職權查詢上開地址有無姓名為「丁○○」者之
      年籍資料，惟查無任何人設藉資料之後，被告始又具狀指
      稱「丁○○」實係設籍於「台南縣白河鎮」，並於另次準
      備程序中供承：伊之前提供之丁○○地址實係伊另一個朋
      友的地址，伊有跟他說收到傳票後要趕快拿去給住在白河
      鎮的丁○○，至於丁○○的地址，伊會再告知法院云云，
      然此後因遲遲無法提供丁○○之正確年籍資料及地址，以
      致本院無從傳喚證人「丁○○」到庭作證，足徵是否確有
      「丁○○」之人存在，實不無疑問，亦無從證明被告所辯
      為可採。
（四）此外，被告又一再堅稱：當時案發經過，丙○○都有在現
      場可以證明伊所言實在，且丁○○是由丙○○所介紹云云
      ，同時向本院聲請傳喚證人丙○○到庭作證，惟證人丙○○於本院審理時已到庭具結證稱：「（審判長問：如何認
      識乙○○？）他是登報應徵人員時，我去應徵的，是在93
      年12月27日。」、「（審判長問：是否認識戊○○？）不
      認識。」、「（審判長問：你是否知悉乙○○曾經與戊○○之間有買賣台北縣三重市○○路121號4樓之房地？）不
      知道。」、「（審判長問：是否曾經見過或聽聞任何人與
      乙○○接洽買賣上開房地之事？）沒有。」、「（審判長
      問：你何時從乙○○的工作離開？）我只工作了三天就沒
      有再去上班，我們之後就變成朋友，偶而會有聯絡。」等
      語，自此被告始又改稱：伊案子很多，可能是伊記錯了，
      因為伊有其他案子有牽扯到丙○○云云，其先後說詞反覆
      至此，益見被告所為辯解之可信性甚低。
（五）綜上所述，被告上開所辯，無非係一時卸責之詞，委不足
      採信，是其此部分向告訴人戊○○詐取28萬5 千元之犯行
      ，亦堪予認定，應依法論科。
四、核被告先後所為，均係犯刑法第339 條第1 項之詐欺取財罪
    。又按被告於行為後，刑法第56條關於連續犯之規定，業於
    94 年1月7 日經立法院修正刪除，並自95年7 月1 日施行，
    則被告所犯上開2 罪，因行為後新法業已刪除連續犯之規定
    ，此刪除雖非犯罪構成要件之變更，但顯已影響行為人刑罰
    之法律效果，自屬法律有變更，依新刑法第2 條第1 項前段
    規定，比較新、舊法結果，仍應適用較有利於被告之行為時
    法律即舊法論以連續犯（最高法院95年第8 次刑事庭會議決
    議參照）。是被告先後多次向告訴人戊○○詐取現金共計28
    萬5 千元，以及先後多次向告訴人甲○○○詐取現金共計
    390 萬元之犯行，均時間緊接，所犯屬構成要件相同之罪，
    顯係各基於概括犯意反覆為之，為連續犯，應分別依修正前
    刑法第56條規定論以1 罪，並均加重其刑。至公訴意旨雖以
    被告先後多次向告訴人戊○○、甲○○○詐取財物之犯行，
    均係基於基於概括犯意反覆為之，應依修正前刑法第56條規
    定論以連續犯，惟查：被告係於86年年中以收取過戶及處理
    轉貸費用之名義，先後多次向告訴人戊○○詐取28萬5 千元
    ，其後於87年3 月17日起至88年1 月7 日止，始又冒用「范
    國銘」之名義，持空頭支票4 紙，陸續向告訴人甲○○○詐
    借款項共計329 萬元，並隨即於88年1 月14日，以願將友人
    己○○積欠款項抵償之房地，用以抵償積欠告訴人甲○○○
    借款之方式，向告訴人甲○○○詐取相關代書費及房地稅款
    61萬元，不惟二者相距之時間，已相隔約有8 個月之久，且
    施行詐術之對象、手法亦有顯著之差異性，要難謂係出於「
    概括犯意」反覆為之，自不能依刑法修正前第56條規定均論
    以連續犯，是此部分公訴意旨容有未洽，附此敘明。
五、另被告乙○○前曾基於意圖為自己不法所有之概括犯意，於
    85年4 月間，向被害人劉天利表示有意經營當鋪事業，並佯
    稱該事業之利潤十分優厚，於同年4 月底前即可取得紅利，
    使被害人劉天利不疑有詐，遂交付被告248 萬元，其後被告
    並未設立當鋪，且所交付佯充分紅之25萬5 千元支票亦不獲
    兌現，避不見面，迨至同年7 月間為被害人劉天利尋獲，復
    佯有清償之意願，而開立本票2 張作為擔保，然亦未依約償
    還，隨後經被害人劉天利於86年6 月2 日向本院自訴詐欺，
    乃又假意與被害人劉天利約定願自86年10月5 日起按月償還
    50萬元，使被害人劉天利再次誤信為真，遂於法庭上陳述有
    利於被告之說詞，致使該自訴經本院裁定駁回自訴，而被告
    見已博取被害人劉天利之信任，遂又承續先前意圖為自己不
    法所有之概括犯意，於86年9 月25日再向被害人劉天利佯稱
    調借現金急用，並保證必於86年10月5 日連同先前和解所約
    定償還金額一併付清，致使被害人劉天利不知有詐，乃於被
    告媒介下以自己名義簽發本票予地下錢莊，藉此調取現金計
    12萬5千元後交予被告花用；被告又於86年10月3日再次佯稱
    可於86年10月5 日一併償還為由，再次詐騙被害人劉天利借
    予現金2萬元及面額各為2萬8千元及3萬元之支票2 張，詎至
    86年10月5 日當日，被告避不見面，經被害人劉天利一再催
    討，始於隔日委請友人代為交付面額15萬5千元之支票1張予
    被害人，惟經被害人屆期提示，亦不獲兌現，始知受騙，所
    犯刑法修正前第56條、刑法第339條第1項連續詐欺取財罪之
    犯罪事實，業經臺灣高等法院於87年12月30日以87年度上易
    字第6793號判處有期徒刑6 月確定，固有臺灣高等法院87年
    度上易字第6793號刑事判決書及臺灣高等法院被告前案紀錄
    表各1 份在卷可稽，惟本件被告係於86年年中以收取過戶及
    處理轉貸費用之名義，先後多次向告訴人戊○○詐取28萬5
    千元，不僅其施行詐術之對象、手法，與上開經判決確定之
    詐欺犯行，均迥然不同，且被告不論於偵查中及本院審理時
    均矢口否認有此部分詐欺告訴人戊○○之犯行，殊難認定其
    先後多次向被害人劉天利、戊○○詐欺之犯行，均係基於「
    概括犯意」反覆為之，無從成立修正前刑法第56規定之連續
    犯，則其二者既不具有刑法修正前連續犯之裁判上一罪關係
    ，本院自不受上開確定判決既判力之拘束，仍得逕予以審理
    判決，併此敘明。
六、爰審酌被告前有多次偽造有價證券、偽造文書及詐欺等犯罪
    前科紀錄，素行不良，且不思以正當工作謀生，竟貪圖不法
    利益，一再利用被害人良善之心，以及對其人格之信任，接
    連詐取款項花用，惡性不輕，復參酌其智識程度、犯罪之手
    段、動機、目的、犯罪所得金額、對被害人所造成損害之程
    度，以及其事發後猶一再飾詞否認犯行，直至本院審理時始
    願坦承部分詐欺犯行，犯後態度不佳等一切情狀，各量處如
    主文所示之刑，並定其應執行之刑（按刑法第51條第5 款有
    關定應執行刑之規定，亦於94年1 月7 日修正公布，並於95
    年7 月1 日施行，經比較新舊法之結果，新修正之刑法第51
    條第5 款，並未較有利於行為人，自應依刑法第2 條第1 項
    前段之規定，適用修正前之刑法第51條第5 款定其應執行之
    刑），以資懲儆。另按「本條例施行前，經通緝而未於中華
    民國96年12月31日以前自動歸案接受偵查、審判或執行者，
    不得依本條例減刑」，中華民國96年罪犯減刑條例第5 條定
    有明文。經查：被告所為本件犯罪之時間，雖係在96年4 月
    24 日 以前，惟其於該條例在96年4 月24日施行前之93年9
    月10 日 即因逃匿而經本院發布通緝，嗣於96年6 月22日始
    為警緝獲，再由本院提訊審理，並非於96年12月31日前即自
    動歸案接受偵查、審判或執行，則依上開法條之說明，自不
    得依中華民國96年罪犯減刑條例第2 條第1 項第3 款之規定
    減刑，附此敘明。
據上論斷，應依刑事訴訟法第299 條第1 項前段，刑法第2 條第
1 項前段、第339 條第1 項、修正前刑法第56條、第51條第5款
，罰金罰鍰提高標準條例第1 條前段，判決如主文。
本案經檢察官黃明絹到庭執行職務
中    華    民    國    98    年    7     月    27    日
                        刑事第十九庭
                              審判長法  官   汪怡君
                                    法  官   楊筑婷
                                    法  官   楊仲農
上列正本證明與原本無異。
如對本判決不服，應於送達後10日內，向本院提出上訴狀（上訴
狀應記載具體上訴理由並應抄附繕本）告訴人或被害人如對於本
判決不服者，應具備理由請求檢察官上訴，其上訴期間之計算係
以檢察官收受判決正本之日期為準。
                                    書記官   陳香君
中    華    民    國    98    年    7     月    29    日
附錄本判決論罪之法律條文：
中華民國刑法第339條：
意圖為自己或第三人不法之所有，以詐術使人將本人或第三人之
物交付者，處5年以下有期徒刑、拘役或科或併科1千元以下罰金
。
以前項方法得財產上不法之利益或使第三人得之者，亦同。
前二項之未遂犯罰之。
附表
編號  付款人     票號      發票人   票載發票日    票面金額
一  寶島商業銀行 CA0000000 古進雄   87年1月15日    48萬元
      雙和分行
二  華南商業銀行 DB0000000 葛明     87年6月30日    158萬元
    世貿分行
三  第一商業銀行 DA0000000 吳金龍   87年7 月15日    13萬元
    中崙分行
四  寶島商業銀行 CA0000000 陳明利   88年1月16日     110萬元
    三重分行


司法院資訊處製作；財團法人民間司法改革基金會備份。
